福建金門地方法院民事判決　九十年度訴字第三五號
　　原　　　告　甲○○
　　　　　　　　乙○○
　　訴訟代理人　丁○○
　　被　　　告　丙○○
右當事人間確認法定抵押權存在事件，本院判決如左：
    主    文
原告之訴均駁回。
訴訟費用由原告負擔。
    事實及理由
一、程序事項
（一）民法第五百十三條在民國八十九年四月二十一日經總統修正公布，並於五月五
      日施行，但本件債之原因發生於八十六年，依民法債編施行法第一條後段，不
      適用修正施行後之規定，先為說明。
（二）傳統學說上所謂訴之預備合併，是指原告同時提起二項不能並存的訴訟，並定
      先後位順序，以預防其所提起的先位之訴無理由時，可就後位之訴獲得有理由
      的判決的訴之合併型態。原告起訴時先請求確認對於被告所有，座落於金門縣
      金沙鎮○○段四七三地號上，門牌號碼金沙鎮○○街十五號共五樓建築物，於
      新台幣五十八萬四千元，及自九十年七月八日起至清償日止，按年息百分之五
      計算之利息範圍內有法定抵押權；訴訟繫屬中再以前項請求為先位聲明，追加
      以請求被告給付五十八萬四千元，及自九十年七月八日起至清償日止，按年息
      百分之五計算之利息為備位聲明，屬訴之客觀合併。依修正前民法第五百十三
      條，承攬人的法定抵押權，是用來擔保就承攬關係所生的債權，因此以該項債
      權存在為前提，則原告追加他訴雖不妨害被告之防禦及訴訟之終結，但其將請
      求給付承攬報酬款列為備位聲明，不符合預備之訴提起的要件。
（三）然而，基於國民主權的基本原理，人民使用訴訟制度解決紛爭，是訴訟程序的
      主體，應該承認訴訟當事人有相當的主導處分權，而不是受程序支配的客體，
      因此，客觀訴之合併的型態，原則上應以當事人所排列的順序為準，不應拘泥
      於其請求在實體法上的性質是否相容。本件原告同時主張確認法定抵押權存在
      ，及給付承攬報酬，並定審理順序，法院本應尊重其選擇而為裁判；但在實體
      法上，承攬人的法定抵押權，既以就承攬關係所生債權存在為前提，本院僅能
      就原告是否有報酬請求權先行判斷，再審理法定抵押權是否存在的聲明。
二、原告主張
（一）被告於八十六年與訴外人林忠義及昱程營造有限公司（以下簡稱昱程公司）簽
      訂工程合約書，承包本案土地上五層樓鋼筋混凝土建築物一棟，總工程款二百
      七十二萬六千元，分十期給付，其中第一至第九期已由原告與林忠義如期簽收
      ，因被告未依約於八十八年四月給付第十期報酬，導致原告雇工薪資無法如期
      發給，工程延到八十九年二月才完工。被告從完成交屋手續並遷入居住至今，
      仍未給付第十期工程款四十一萬四千元，及追加工程款十七萬元。
（二）工作分部交付，而報酬就各部分別約定的情形，應於每部分交付時，給付該部
      分報酬；承攬之工作為建築物者，承攬人就承攬關係所生之債權，對於工作所
      附之不動產，有抵押權，民法第五百零五條及第五百十三條分別定有明文。林
      忠義於八十九年六月三十日，將其對被告的承攬報酬債權讓與原告，原告並於
      九十年一月七日，依民法第二百九十七條規定通知被告，則擔保前項債權的從
      屬權利自應一併移轉，原告對於本案房屋於五十八萬四千元及其利息的範圍內
      ，應該有法定抵押權。
（三）由七十一年二月司法院司法業務研究會第一期決議可知，承攬關係的存在與否
      ，並非以書面為要件，例如泥工事實上完成建築物全部結構時，對於該房屋仍
      有法定抵押權。林忠義自八十六年即未參與本件工程，所有材料、施工等都由
      原告自行訂購及施工，合約書雖以其名義訂立，但林忠義充其量只是原告的受
      僱人；且被告自第四期工程起，皆將報酬直接給付原告，對於工程為原告所承
      攬的事實已經知情，卻又堅持將工程尾款給付給林忠義，顯然侵害原告債權。
      因此請求被告給付承攬報酬與利息，及確認前項法定抵押權存在，並提出工程
      合約書、債權讓與契約，及存證信函等影本為證。
三、被告抗辯
（一）本件契約由林忠義與被告簽訂，工程進行中，有關選材、選樣的事項，都是與
      其接洽；由於林忠義無法如期於八十七年四月交屋，延到八十九年二月二十三
      日才完成所有手續，因此在同年月二十九日與被告達成協議，扣除遲延所應賠
      償，及被告自行修繕的金額後，以三十萬二千五百三十六元結清所有款項，林
      忠義已無債權可讓與。
（二）林忠義於八十九年十一月二日，寄送存證信函給本社區籌建委員黃奕展，言明
      終止原告的收款資格及債權讓與約定，可見原告只是林忠義的財務管理人，代
      其收款，而非承攬人，並提出合約工程書、付款紀錄，及存證信函影本等。
四、不爭執事項
（一）昱程公司與被告所簽訂工程合約書、被告付款紀錄的形式及內容為真正。
（二）原告與林忠義的債權讓與契約書形式上為真正。
五、法院判斷：本件爭點在於，(1)原告是否為承攬契約當事人？倘若不是，則(2)是否
    受讓承攬報酬請求權？
（一）私法自治為民事法律的基本原則，契約自由則為其最重要內容。所謂契約自由
      包括：(1)決定是否與他人締結契約的自由，(2)決定與何人締結契約的自由，(3)
      得由當事人雙方決定契約內容的自由，(4)締約後變更或廢棄原契約的自由，(5)
      締約方式的自由等五項。民法第一百五十三條第一項：「當事人互相表示意思
      一致者，無論其為明示或默示，契約即為成立。」，即明文規定當事人締結契
      約，無須使用書面或一定方式。然而，倘若當事人為求慎重，將雙方的權利義
      務關係，以文字方式呈現，並在該書面上簽名或蓋章，則於解釋契約時，自應
      尊重該書面內容，當事人也不得於事後再曲解締約時真意（參考最高法院十七
      年第一一一八號判例、三十九年台上字第一○三五號判決意旨）。
（二）本件承攬契約由訴外人林忠義代理昱程公司與被告簽訂，並由聖立水電工程股
      份有限公司（以下簡稱聖立公司）為連帶保證人，有營建工程合約書一份可證
      ，且為二造所不爭執，則無論原告與昱程公司或林忠義間有何種債之關係存在
      、本件工程實際上由何人施作、報酬由何人領取等，都不影響昱程公司為當事
      人的地位。
（三）債權人固然可以依民法第二百九十四條第一項，將債權讓與第三人；但債權讓
      與是準物權行為，必須確有債權存在，才能為讓與行為。林忠義於八十九年二
      月二十三日代理昱程公司，與被告協議結清雙方工程及報酬相關事項時，昱程
      公司對被告已無報酬債權存在，自無從在同年六月三十日，將其對被告債權讓
      與原告。
六、結論：原告既非承攬契約當事人，又未受讓承攬報酬請求權，則附隨的法定抵押
    權自然不存在，原告之訴為無理由，應該駁回。
七、訴訟費用負擔之依據：民事訴訟法第七十八條。
中　　　華　　　民　　　國　　九十一　　年　　　三　　　月　　 十九　　 日
~B法　　　官　邱蓮華
右為正本係照原本作成
如對本判決上訴，須於判決送達後廿日內向本院提出上訴狀
中　　　華　　　民　　　國　　九十一　　年　　　三　　　月　　 十九　　 日
~B法院書記官　許永溪
